【裁判字號】    94,上,894
【裁判日期】    950426
【裁判案由】    給付貨款
【裁判全文】
臺灣高等法院民事判決                   94年度上字第894號
上  訴  人    唯捷企業股份有限公司
法定代理人    乙○○
訴訟代理人    徐正安律師
複  代理人    王綏愉律師
被  上訴人    聯礦預拌股份有限公司
法定代理人    甲○○
訴訟代理人    李建賢律師
上列當事人間請求給付貨款事件，上訴人對於中華民國94年6 月
30日台灣台北地方法院94 年度訴字第2099號第一審判決提起 上
訴，本院於95年4月12日言詞辯論終結，茲判決如下：
    主      文
上訴駁回。
第二審訴訟費用由上訴人負擔。
    事實及理由
一、上訴人唯捷工程股份有限公司已於94年6月16 日更名為唯捷
    企業股份有限公司，有其公司變更登記表可考 (見本院卷第
    41 頁)，原審疏於注意，仍列原公司名稱予以判決，爰先代
    為更正。又本件被上訴人原係向台灣板橋地方法院起訴，嗣
    經該法院以無管轄權而移送至台灣台北地方法院即原審法院
    ，先此敘明。
二、被上訴人主張上訴人因承攬台灣電力股份有限公司台北西區
    營業處 (下稱台電西區營業處)91、92 年甲工區○○○路帶
    料發包工程，自民國92年8月2日起至同年11月12日止，陸續
    向被上訴人購買混凝土，貨款共計新台幣 (下同)4,727,864
    元，伊依約將混凝土交付至上訴人指定之地點，然上訴人至
    今尚未給付貨款，為此本於買賣契約之法律關係提起本件訴
    訟，請求上訴人應給付被上訴人4,727,864 元，及自起訴狀
    繕本送達翌日起至清償日止，按年利率5%計算之法定遲延利
    息；並願供擔保請准宣告假執行，原審判命上訴人如數給付
    ，並以供擔保為條件之假執行宣告，上訴人不服，提起上訴
    ，被上訴人乃聲明駁回上訴。上訴人否認向被上訴人購買混
    凝土，辯稱被上訴人始終無法提出買賣合約書，所舉簽收單
    上簽收人員，於92年5 月間均已退出勞工保險，當時均已非
    上訴人公司之員工，實際上係上訴人將工程轉與麟瑞科技股
    份有限公司 (以下簡稱麟瑞公司），麟瑞公司再轉給鶴發機
    電實業有限公司 (以下簡稱鶴發公司），而鶴發公司之原始
    股東兼經理簡生源向被上訴人叫料，契約關係僅存在於被上
    訴人與鶴發公司間，與上訴人無關等語。乃聲明：原判決廢
    棄，並駁回被上訴人在原審之訴及其假執行之聲請。
三、兩造不爭執事項
    (一)上訴人確有承攬訴外人台電西區營業處之92年甲工區○○
      ○路帶料發包工程。
    (二)被上訴人所提出貨單、現場施工人員編班及開工說明排班
      表之人員名冊等書證形式上為真正 (見本院卷第39頁）。
四、兩造爭執事項即上訴人是否有向被上訴人購買混凝土。茲論
    述如下：
    (一)被上訴人主張上訴人因承攬台電西區營業處之配電管路工
      程，於民國92年8月2日至同年11月12日間，陸續向被上訴
      人購買混凝土，貨款共計4,727,864 元等情，有其提出經
      上訴人向業主即台電西區營業處申報為領班之黃世鐘、何
      永文、陳維崇、張展富、張展豐、何永福、潘連松、陳文
      東、王克東、陳萬益、林昌文、謝永隆、林國恩及謝永龍
      等簽收之送貨單為證 (見板橋地院卷第52至84 頁)，又有
      客戶對帳單可考 (見板橋地院卷第13至21 頁)，而該黃世
      鐘等14人確為其領班，有上訴人向業主台電西區營業處申
      報之施工人員編班表可查 (見原審台北地院卷第29 頁)，
      上訴人對此編班表、送貨單、客戶對帳單之形式上真正不
      爭執，且對於92年間確曾承攬台電西區營業處帶工配料之
      配電工程又不否認，自堪認被上訴人之主張為真實。
    (二)上訴人雖以在送貨單上簽收貨品之黃世鐘等14人均非上訴
      人之員工，上訴人所呈報台電公司之施工人員，只是為符
      合台電公司之要求，將施工人員報業主備查而已，不能即
      認為係上訴人之員工云云置辯。惟查：
      １、上訴人承攬台電系爭工程，其所僱用之現場勞務工作
          人員，依規定須參加開工前安全衛生教育訓練之說明
          會，辦理勞工保險，並取得工作證後，始得列入現場
          施工人員編班表 (參見台北地院卷第25至29頁之原證
          五）參加台電系爭工程現場工作，此參經上訴人公司
          用印後向台電公司填報之現場施工人員編班表所註記
          第(1)、(4)項之規定即明 (見板橋地院卷第12 頁)。而
          被上訴人所提出之出貨單受貨人均記載為「唯捷」即
          上訴人，其上簽收之黃世鐘、何永文、陳維崇、張展
          富、張展豐、何永福、潘連松、陳文東、王克東、陳
          萬益、林昌文、謝永隆、林國恩及謝永龍等人，經核
          與被上訴人提出之台電西區營業處之上開現場施工人
          員編班表與開工說明排班表上所載之人員相符，且該
          編班表尚有上訴人公司隊長之章與上訴人公司及法定
          代理人章，並經台電公司經辦、股長及段長核章簽蓋
          負責，上訴人又不否認該文書之形式上真正，自堪信
          為真實。故黃世鐘等人顯為上訴人公司施作台電西區
          營業處工程之現場領班，為上訴人服勞務。
      ２、另查前揭上訴人所不爭執之現場施工人員編班表 (即
          板橋地院卷第12 頁之原證二)上所蓋用之「唯捷公司
          隊長之章」，亦與台電公司台北西區營業處交付承攬
          工程開工前安全衛生說明會 (協調會）紀錄（見本院
          卷第64、65頁之被上證三）、勞工保險卡 (見本院卷
          第67頁之被上證四）、台電公司配電管路工程日報表
           (見本院卷第70至74 頁之被上證五)乙方即上訴人工
          地負責人簽章一欄上所蓋用之「唯捷公司隊長之章」
          互核相符，據此均在在堪證黃世鐘等人確為上訴人所
          僱用，並為之服勞務。
    (三)上訴人辯稱將工程轉與麟瑞公司，麟瑞公司又轉與鶴發公
      司，鶴發公司之原始股東兼經理簡生源再向被上訴人叫料
      ，與上訴人無關，上訴人因轉包行為遭公共工程委員會處
      分停權一年，此由證人張展豐、謝永隆在另案即本院94年
      度上字第503 號總立公司與唯捷公司給付貨款事件中所證
      述其所收之工資支票跳票當時係收鶴發公司支票，發票也
      是開給鶴發公司，請款也是向鶴發公司的簡生源，可知簡
      生源所代表的鶴發公司才是與證人接觸，分派工作，與上
      訴人無關云云。但查，證人張展豐於本院另案94年度上字
      第503 號總立公司與上訴人唯捷公司一案到庭雖證稱：「
      91年、92年都在唯捷公司上班，我們知道唯捷標到台電工
      程就去應徵，是與張小姐 (嗣經當場指認係在庭之唯捷股
      東兼董事長張文菁）接洽，然後簡生源派工，他們都是在
      一家辦公室上班，裡面有唯捷、台灣鶴發的人，張小姐也
      在那裡上班，簡生源與唯捷公司的關係不清楚，我感覺台
      灣鶴發與唯捷是同一家，工程施作過程中，是公司授權班
      長視需求可以決定叫貨，我有向總立公司叫過貨，以唯捷
      公司名義叫貨，總立公司都知道這些區域是唯捷的工程，
      送貨來時，簽我的名字，沒有特別寫公司行號，因為整年
      都作唯捷的工程，他們 (總立）都知道。一段時間後，發
      票改為台灣鶴發，不知道為何要改，我的薪水都是找簡生
      源，現場的派工都是找簡生源，薪水是唯捷公司給付，剛
      開始領唯捷支票，後來才改鶴發的票，鶴發後來跳票，我
      們去找唯捷處理，我們接洽是找唯捷，後來為何改鶴發不
      清楚。」 (見本院卷第56至63之被上證二），及證人謝永
      隆雖亦證稱：「當初是朋友張展豐介紹，後來是簡生源負
      責派工，‧‧‧有機械工具的薪水領的是支票，是鶴發的
      支票，發票也是開給鶴發‧‧‧簡先生告訴我可以向總立
      公司叫貨，用我的名義‧‧‧」，又稱：「叫貨都是講我
      的名字，沒有直接講公司名字，工程是唯捷標的，後來改
      為鶴發，我有機械的部分後來都改為鶴發的發票，都是簡
      先生告訴我改為鶴發的，簡 (生源）先生不知道是哪家公
      司的，都是他跟我們接洽，發票所以由唯捷改為鶴發，因
      公司叫我們改我們就改‧‧‧」 (見本院卷第92至95頁）
      各等語，姑不論該二證人係在上訴人與訴外人總立公司間
      請求貨款事件之證詞，與本件無關，且亦不論證人張展豐
      應徵時所謂之張小姐是否係張文菁，因應徵之91年間迄至
      應訊之95年間 (見本院卷第85至86頁）已事隔多年，是否
      尚存記憶，固不免存疑，而依彼之證言所述，上訴人唯捷
      公司與鶴發公司均在同一處所辦公，彼等又係受簡生源之
      命派工工作，均以自己名義叫貨，發票之開立原先係以唯
      捷公司名義，嗣因應簡生源之命始改為鶴發，該二證人稱
      不知上訴人唯捷與鶴發間之關係，亦不知簡生源係受何公
      司僱用等情，可見上訴人唯捷與訴外人鶴發公司間之關係
      如何，外人不知情並不悖常情，何況本件被上訴人均係應
      黃世鐘等14人以個人名義叫貨，又依經兩造在本院就上開
      證詞攻防後，該領班張展豐、謝永隆係以個人名義叫貨，
      且係經工地主任簡生源所授權並不否認，貨均運至指定之
      該工地，被上訴人之出貨單客戶名稱亦均記載為「唯捷」
      即上訴人，均由黃世鐘等14人簽收，黃世鐘等及上訴人當
      時均無異詞，上訴人又將黃世鐘等14人向業主申報為其領
      班與安全講習並憑以為工地之進出，上訴人復將簡生源向
      台電西區營業處申報為其工地主任 (見原審台北地院卷第
      27 頁)，該等14人在工地上自屬有權為其公司叫料之業務
      行為甚明，該等人員既可以自己名義向被上訴人叫料，被
      上訴人出貨時又均將客戶名稱記載為「唯捷」，已如上述
      ，上訴人自應負授權人之責任。又該等員工投保勞工保險
      中途有無退保，乃勞工之行政管理問題，與本件無涉，自
      無須再向勞工保險局函查之必要。至上訴人所提出其確因
      有轉包工程被公共工程委員會處分停權1年一節，因該處
      分之1年截止日為95年12月28日 (見本院卷第84頁），可
      見其係於94年間始被認定而受處分，此亦可認定上訴人向
      業主台電西區營業處承攬系爭工程依約係不得轉包甚明，
      此亦為上訴人所不否認，其為掩飾其轉包行為不被台電西
      區營業處發覺，縱有轉包行為自不易為外人所知悉，益證
      張展豐、謝永隆、黃世鐘‧‧‧等14人不知上訴人與鶴發
      公司間之關係屬實可信。亦即綜上各情，上訴人與鶴發公
      司間係合夥或轉包或其他法律行為均不得對抗被上訴人，
      故所舉該受處分公告亦不能為有利於己之認定。
五、按買賣契約並不以訂立定式字據為要件，自無須以訂立書據
    為要件，茍有其他證據方法，足以證明確有買賣事實，則因
    買賣所發生之債務關係，即不容藉口無書據而任意否認，有
    最高法院18年上字第316號、第2956 號判例可考。上訴人據
    稱兩造未書立買賣書面契約，應不成立買賣行為云云，自有
    誤解。又買受人對於出賣人有交付約定價金之義務，亦為民
    法第369 條所明定。則被上訴人依買賣之法律關係請求自92
    年8月2日起至同年11月12日止所購買混凝土貨款計4,727,86
    4元及自本件起訴狀繕本送達翌日起之法定遲延利息，自屬
    有理，應予准許，原審為被上訴人勝訴之判決並以供擔保為
    條件准予假執行之宣告，應無不合，上訴人之上訴為無理由
    ，應予駁回。
六、上訴人所提台灣板橋地方法院93年度訴字第778 號等判決因
    其情形與本件不同，不予審酌，附此說明。
七、據上論結，本件上訴為無理由，依民事訴訟法第449條第1項
    、第78條，判決如主文。
中    華    民    國    95    年    4    月     26    日
                        民事第一庭審判長法  官  張耀彩
                                        法  官  林金吾
                                        法  官  盧彥如
正本係照原本作成。
如不服本判決，應於收受送達後20日內向本院提出上訴書狀，其
未表明上訴理由者，應於提出上訴後20日內向本院補提理由書狀
（均須按他造當事人之人數附繕本）上訴時應提出委任律師或具
有律師資格之人之委任狀；委任有律師資格者，另應附具律師資
格證書及釋明委任人與受任人有民事訴訟法第466條之1第1項但
書或第2項（詳附註）所定關係之釋明文書影本。
中    華    民    國    95    年    4     月    26    日
                                        書記官  李卓英
附註：
民事訴訟法第466條之1（第1項、第2項）：
對於第二審判決上訴，上訴人應委任律師為訴訟代理人。但上訴
人或其他法定代理人具有律師資格者，不在此限。
上訴人之配偶、三親等內之血親、二親等內之姻親，或上訴人為
法人、中央或地方機關時，其所屬專任人員具有律師資格並經法
院認為適當者，亦得為第三審訴訟代理人。


司法院資訊處製作；財團法人民間司法改革基金會備份。
